【裁判字號】    95,重上,32
【裁判日期】    950621
【裁判案由】    返還借款等
【裁判全文】
臺灣高等法院臺中分院民事判決  95年度重上字第32號
上  訴  人  乙○○
訴訟代理人  陳慶祥律師
複  代理人  薜力榮
被  上訴人  丙○○
訴訟代理人  林益輝律師
上列當事人間請求返還借款等事件，上訴人對於中華民國95年1
月13日臺灣臺中地方法院94年度重訴字第309號第一審判決提起
上訴，本院於95年6月7日言詞辯論終結，判決如下：
    主  文
上訴駁回。
第二審訴訟費用由上訴人負擔。
    事實及理由
一、上訴人主張：伊與被上訴人自民國（下同）八十七年起，即
    互有金錢借貸往來，因彼此係國小同窗及好友關係，兩造從
    未會算彼此間匯款之金額。嗣因八十九年九月間，伊需資金
    週轉，向被上訴人調借新台幣（下同）三千五百萬元，被上
    訴人表示無該金額，乃要求伊開立本票，由被上訴人代向他
    人調借資金，伊遂簽發總面額三千五百萬元之十一紙本票交
    予被上訴人，由被上訴人持向訴外人甲○○○借貸，而由甲
    ○○○匯款予伊，惟伊迄至九十年三月十九日止，業已匯入
    被上訴人指定之李素卿帳戶，達四千八百五十二萬二千五百
    元，足供清償前揭向甲○○○借貸之金錢，但伊未向被上訴
    人取回上開十一紙本票，詎被上訴人竟於九十二年六月十三
    日，持上開本票聲請原法院裁定本票准許強制執行，伊因而
    向原法院提起確認上開本票債權不存在之訴（原法院九十四
    年度中訴字第六號），於訴訟中，經伊委請建智聯合會計師
    事務所會算兩造匯款金額，結果發現自八十八年一月一日至
    九十年三月二十九日止，被上訴人共匯款九千九百六十四萬
    九千元予伊，伊則匯款一億四千二百十六萬五千五百元予被
    上訴人，顯然被上訴人多收取伊四千二百四十五萬一千零三
    十二元，原法院九十四年度中訴字第六號事件乃判決確認上
    開本票債權不存在，並在判決中確認至九十年三月二十九日
    止，被上訴人多收取伊四千二百四十五萬一千零三十二元，
    嗣因被上訴人未上訴而確定等情，爰依消費借貸及不當得利
    之法律關係，求為命被上訴人給付上訴人一千萬元及加計法
    定遲延利息之判決。
二、被上訴人則以：伊並未向上訴人借款，向來均係上訴人向伊
    借款，由伊以現金或匯款方式，交付借貸金額予上訴人，上
    開原法院九十四年度中訴字第六號關於兩造資金往來之查核
    報告書，未將上訴人交付現金之金額列入，核與兩造借貸事
    實不符，且該判決理由中所敘本件上訴人溢付四千多萬元部
    分，於本件訴訟中並無爭點效之適用，況前揭判決理由亦未
    判斷認定本件伊有向上訴人借款或獲有不當得利之事實等語
    ，資為抗辯。答辯聲明求為判決：(一)上訴駁回。(二)第二審訴
    訟費用由上訴人負擔。
三、本件上訴人主張伊曾向被上訴人借款而簽發如原審判決附表
    所示之本票十一張，其中部分款項係由被上訴人向訴外人甲
    ○○○所借調。嗣甲○○○因伊未依約清償借款，而認伊涉
    有詐欺罪嫌而向原法院提起自訴，經原法院九十年度自字第
    八二○號判決上訴人無罪確定；被上訴人持系爭本票向原法
    院聲請以九十二年度票字第一一○七○號准予強制執行，伊
    乃訴請確認系爭本票債權不存在，經原法院以九十四年度中
    訴字第六號判決伊勝訴確定，且於該訴訟中伊曾委請會計師
    查核兩造匯款資料會算兩造匯款往來金額等事實，為被上訴
    人所不爭執，並經本院依職權調取上開原法院九十年度自字
    第八二○號刑事卷及原法院九十二年度票字第一一○七○號
    、九十四年度中訴字第六號民事卷，查閱屬實，此部分堪信
    上訴人之主張為真實。
四、至上訴人主張，上開原法院九十四年度中訴字第六號確定判
    決理由認定本件上訴人溢付四千二百四十五萬一千零三十二
    元乙情，於本件有爭點效之適用，且兩造間自八十七年起即
    互有金錢借貸往來，因彼此未曾會算，致被上訴人尚積欠伊
    借款四千二百四十五萬一千零三十二元未還，或伊多清償被
    上訴人四千二百四十五萬一千零三十二元，被上訴人受有不
    當得利等情；但為被上訴人所否認。是兩造之爭點，厥為(一)
    原法院九十四年度中訴字第六號確定判決認定之理由於本件
    有無爭點效之適用？(二)被上訴人是否曾向上訴人借款而尚未
    清償？數額為何？(三)上訴人是否無法律上原因而給付？數額
    為何？茲分別論述如下：
(一)、就訴訟標的之法律關係，於確定之終局判決中經裁判者，當
    事人應受其既判力之拘束，於他訴訟不得再以該確定判決言
    詞辯論終結前所提出或得提出而未提出之攻擊防禦方法，為
    與該確定判決意旨相反之主張（最高法院七十四年度台上字
    第一二七九號判決參照），是確定判決之既判力，固以訴訟
    標的經表現於主文判斷之事項為限，判決理由並無既判力。
    但法院於判決理由中，就訴訟標的以外當事人主張之重要爭
    點，本於當事人辯論之結果，已為判斷時，其對此重要爭點
    所為之判斷，除有顯然違背法令之情形，應解為在同一當事
    人就該重要爭點所提起之訴訟中，法院及當事人就該已經法
    院判斷之重要爭點法律關係，皆不得任作相反之判斷或主張
    ，始符民事訴訟之誠信原則，此即學說上所稱之「爭點效」
    ，係以尊重訴訟上誠實信用（訴訟禁反言）之原則，及避免
    紛爭之反覆發生，一舉解決當事人間紛爭（紛爭解決一回性
    ）之要求為其理論根據，固為近來實務所普遍採納（最高法
    院九十一年台上字第七九○號、九十二年台上字第三一五號
    、第一三九九號、第二四六○號、九十三年台上字第一二九
    號判決意旨參照），是以判決理由中之判斷，如為訴訟上重
    要之爭點，且經當事人盡其主張、舉證之能事，法院並為實
    質上之審理者，除有顯然違背法令，或當事人已提出新訴訟
    資料足以推翻原判斷之情形外，應有拘束力。經查，上開原
    法院九十四年度中訴字第六號確定判決理由雖謂「原告於上
    開期間收到由被告（包含由李素卿及甲○○○匯入）所交付
    之金額為996,499,000元，另外加計利息，其利息計算係依
    原告所述年利率百分之30計算，利息金額為65,468元，合計
    被告之債權金額99,714,468元，而原告已匯給被告（包含匯
    入李素卿及甲○○○之帳戶）金額為142,165,500元，故若
    依第2段所述將被告以現金付款部分，不予承認，則截自93
    年3月31日止，原告多給被告之金額為42,451,032元」，本
    件上訴人於前開訴訟係請求確認本票債權不存在，故法院所
    需審酌者，係兩造間本票債權之有無，惟上開判決理由僅係
    依上開兩造間之匯款資料，來說明其認定現金給付部分無證
    據足資證明，單以現存匯款資料為據，上訴人所匯入金額已
    超過系爭本票債權之金額，故判斷上訴人業已清償系爭本票
    債權等語，並未就被上訴人有向上訴人借款或有不當得利之
    事實為認定，訴訟中兩造亦未曾就此部分為主張、舉證，或
    就上訴人是否確實多溢付被上訴人四千二百四十五萬一千零
    三十二元借款之事實進行攻擊、防禦之能事，核與上開發生
    爭點效應具備之「需經兩造認真攻擊、防禦」要件並不相符
    ，再者，上開判決僅單就匯款部分為據，並未就兩造間現金
    交付部分予以審認（詳下論述），因此，並無爭點效之適用
    。是此，上訴人主張前揭原法院九十四年度中訴字第六號確
    定判決理由中之上開論述於本件有爭點效之適用云云，為不
    足採。
(二)、按當事人主張有利於己之事實者，就其事實有舉證之責任。
    民事訴訟法第二百七十七條前段定有明文。且民事訴訟如係
    由原告主張權利者，應先由原告負舉證之責，若原告先不能
    舉證，以證實自己主張之事實為真實，則被告就其抗辯事實
    即令不能舉證，或其所舉證尚有疵累，亦應駁回原告之請求
    （最高法院十七年上字第九一七號判例意旨參照）。又按稱
    消費借貸者，謂當事人一方移轉金錢或其他代替物之所有權
    於他方，而約定他方以種類、品質、數量相同之物返還之契
    約。當事人之一方對他方負金錢或其他代替物之給付義務而
    約定以之作為消費借貸之標的者，亦成立消費借貸，民法第
    四百七十四條定有明文。是消費借貸屬要物契約甚明，如當
    事人主張有金錢借貸關係存在，須就其發生所須具備之特別
    要件即金錢之交付與借貸意思表示相互一致負舉證責任。而
    交付金錢之原因多端，或為買賣，或為贈與，或因其他之法
    律關係而為交付，非謂一有金錢之交付，即得推論授受金錢
    之雙方當然為消費借貸關係。若僅證明有金錢之交付，未證
    明借貸意思表示互相一致者，尚不能認有金錢借貸關係存在
    （最高法院九十三年台上字第十九號判決意旨參照）。經查
    ：
１、本件上訴人主張兩造間互有金錢借貸往來等語；但為被上訴
    人所否認，辯稱：其未曾向上訴人借款，均係上訴人向其借
    款等語，則上訴人就被上訴人有向其借貸乙情，自當負舉證
    責任，惟上訴人僅泛稱自八十八年一月一日至九十年三月二
    十九日止兩造間互有金錢借貸往來，惟就前揭眾多匯款資料
    中，何筆係上訴人返還被上訴人借款而匯入之金額，何筆係
    上訴人借與被上訴人而匯入之金額，被上訴人究係各於何時
    、何地、如何各向上訴人借貸多少金額，上訴人迄未能舉證
    以實其說，於原審審理期間亦自承並無法舉證被上訴人之借
    款事實，依舉證責任分配之法則，自應受不利之認定。
２、再依上訴人於前揭原法院九十年度自字第八二○號刑事案件
    中均係供承其自八十八年六月間起，向被上訴人表示需長期
    循環借貸週轉，要求被上訴人貸與款項或介紹金主，並自承
    自九十年六月起因為要付好幾百萬元之利息而無法還錢，請
    求被上訴人予以延期清償等情（見原法院九十年度自字第八
    二○號刑事卷第三十三、六十七、六十八頁）；於前揭原法
    院九十四年度中訴字第六號訴訟中亦一再陳稱其陸續向被上
    訴人借貸之事實，從未提及被上訴人有向其借貸之情事，迄
    至上開會計師查核資料顯示依兩造銀行匯款資料出現四千二
    百四十五萬一千零三十二元之落差時，上訴人始改稱被上訴
    人亦有向其借款云云，益徵上訴人上開主張，委有可疑。且
    觀之兩造匯款往來資料，兩造間匯款往來頻繁，且相距時間
    亦短，再依上訴人自承其自八十八年六月起至九十年間，曾
    多次向被上訴人調借資金，表示其手中應無多餘閒置之資金
    ，焉有可能在同一時間內，有多餘之資金借與被上訴人？被
    上訴人既有錢借貸予上訴人，又何須向上訴人借貸？足認上
    訴人主張被上訴人積欠其借款云云，顯不足採信。
３、上訴人另主張於原法院九十四年中訴字第六號確認本票債權
    不存在事件，曾委請建智聯合會計師事務所查核，截自九十
    年三十一日止，上訴人多給付被上訴人四千二百四十五萬一
    千零三十二元等語。按「鑑定人由受訴法院選任，並定其人
    數。」，民事訴訟法第三百二十六條第一項定有明文。上訴
    人在上開確認本票債權不存在事件，於原法院審理時，雖曾
    委請建智聯合會計師事務所查核，然此係上訴人單方自行委
    託查核鑑定，並非原法院所囑託，已據上訴人於本院自承在
    卷（見本院卷第五十六頁背面），上開查核鑑定顯與上述規
    定不合，其真實性已屬可疑。且該查核報告並載明「查核報
    告中有關被告（即被上訴人）向法院（案號：九十二年度中
    簡字第二五一九號），呈報借款予原告（即上訴人）之彙總
    明細中（附件七），有部分係以現金支付，然此部分並無相
    關佐證資料、憑證或資金流程，可證明原告已收取款項（有
    部分現金提領有提供由那一個銀行帳戶提領現金，但並未提
    出相關支付簽收證明文件，至無法證明原告已收取現金借款
    ）故有關此部分將不予列入‧‧」（見原法院九十四年度中
    訴字第六號卷內之查核報告），該會計師查核雖將兩造間匯
    款往來資料做成查核報告，但並未將被上訴人以現金支付予
    上訴人部分列入，足見該查核報告與實際情況尚屬有間，自
    非兩造間債權債務往來之真實反應及唯一根據。至上訴人雖
    否認被上訴人曾以現金交付給伊等語，但上訴人已自承系爭
    本票十一張，合計三千五百萬元，係上訴人向被上訴人借貸
    而簽發（見原審卷第一０一、一０二頁，本院卷第二十六頁
    ），而被上訴人對上開十一張本票之借貸，每張本票之每筆
    借貸情形，於原審已說明交付情形，其中有多筆係以現金交
    付（見原審卷第一一八、一二０頁），上訴人對此亦未爭執
    ，且上訴人於原審中並自承「．．我需要錢的時候，我請他
    （指被上訴人）匯款，都沒有任何憑證，只有系爭三千五百
    萬元有開過票，其他都沒有憑證．．」等語（見原審卷第一
    ０二頁），由上開上訴人之陳述足證，就上開三千五百萬元
    部分，上訴人向被上訴人借錢既以簽立上開本票十一張作為
    借貸之憑證，該借款之本票金額，被上訴人除匯款外應尚包
    含現金交付，其借貸金額始符本票上之金額，益證被上訴人
    借款予上訴人除以匯款方式支付外，另有支付現金，應可確
    認，是上開查核報告，尚不足以證明被上訴人有向上訴人借
    貸之事實，從而，該查核報告之結果認有四千二百四十五萬
    一千零三十二元之落差，自不足以證明係上訴人溢付款。至
    上訴人請求再送會計師鑑定乙節，惟會計師查核鑑定，其前
    提須上訴人先提出借貸資料、交付證明，始有鑑定之必要，
    惟上訴人始終未能提出待鑑定之證明資料，從而自無再送鑑
    定之必要，併此說明。
４、上訴人再主張，其向被上訴人調借三千五百萬元資金周轉，
    由其開立本票，由被上訴人代向他人調借資金，系爭本票由
    被上訴人持以向訴外人甲○○○借貸，而由甲○○○匯款與
    伊等語，然證人甲○○○於本院證稱：「（提示台中地院九
    十年度自字第八二○號詐欺案件，問：你於九十年曾經對乙
    ○○提起詐欺自訴，該案件你有無印象？）有，二千萬元是
    我的錢，一千五百萬元是丙○○的。」、「（問：乙○○向
    你借款時，是本人向你借或是透過丙○○？）透過丙○○來
    向我借款‧‧‧直到現在，二千萬元還是沒有還我。」（見
    本院卷第八十二頁背面），上訴人主張之伊借款數額核與證
    人甲○○○證稱之數額不符，再參以上訴人向被上訴人借款
    三千五百萬元，而簽發上開十一張本票，因被上訴人對上訴
    人上開借款部份向訴外人甲○○○借款，於九十年六月間上
    訴人避不見面，甲○○○才向原法院刑事庭提出九十年度自
    字第八二０號詐欺案件之自訴，已據本院調取上開卷宗查明
    屬實，雖上訴人嗣經判決無罪，惟該判決審理後認「被告（
    即本件上訴人、下同）既自八十八年六月間即開始向自訴人
    及證人賴玟安（原名丙○○即本件被上訴人、下同）借款，
    且由證人賴玟安之證述可知，被告未曾直接向自訴人借款，
    自訴人之所以借款給被告純係因證人賴玟安與被告間朋友之
    情誼及信任關係，是難認被告於借款之初有何施用詐術之行
    為，再者，被告自承其自九十年六月份以後即無力清償，但
    有請求延期，證人賴玟安亦為相同之證述，揆諸前揭說明，
    被告固有未依債務本旨履行給付之情形，然其係在債之關係
    成立後，始行遲延給付，難以憑此推認其有何不法所有之意
    圖」，亦認上訴人除透過被上訴人向訴外人甲○○○借款外
    ，並有向被上訴人借貸，是上訴人之上開主張，難謂可採信
    。
５、綜上，上訴人既未能就被上訴人向其舉債乙節，舉證以實其
    說，自不足採。
(三)、上訴人得否依民法第一百七十九條規定，請求被上訴人返還
    四千二百四十五萬一千零三十二元？按「主張不當得利請求
    權之原告，係因自己之行為致造成原由其掌控之財產發生主
    體變動，則因該財產變動本於無法律上原因之消極事實舉證
    困難所生之危險自應歸諸原告，始得謂平。是以原告對不當
    得利請求權之成立要件應負舉證責任，亦即原告必須證明其
    與被告間有給付之關係存在，且被告因其給付而受有利益以
    及被告之受益為無法律上之原因，始能獲得勝訴之判決」（
    最高法院九十一年度年度台上字第一六七三號判決、七十八
    年度台上字第一五九九號判決、七十七年度台上字第一七五
    六號判決亦採相同見解）。況於交易習慣上，除非預見兩造
    日後將發生爭執，否則通常不會長久保存所有交易文件，若
    允上訴人於給付款項後多年，始任意主張被上訴人收受款項
    係欠缺法律上原因，責令被上訴人須舉證其收款原因，將陷
    被上訴人於不測之風險，使交易安全蕩然無存，嚴重危害交
    易秩序。是以不能僅以給付目的之欠缺屬消極事實，即令被
    上訴人須就給付之確切目的為舉證，仍應由上訴人就其權利
    發生要件，即其給付欠缺目的一節負舉證之責，於上訴人能
    就其給付確實欠缺目的一節為舉證前，被上訴人尚無證明其
    確切收款原因之義務。查：本件上訴人主張其給付欠缺目的
    ，無非以其上開匯款係基於消費借貸之返還意思為給付，就
    兩造匯款資料會算結果，其多支付之金額部分，其給付即欠
    缺目的等情為據。然上訴人既未能明確指出上開匯款資料中
    ，何筆資料係欠缺給付目的之款項及各筆確實金額為何，復
    參諸上訴人於前揭原法院九十四年度中訴字第六號及九十年
    度自字第八二○號訴訟中，上訴人曾自承其支出超出借款額
    甚多之金錢與被上訴人係包含利息在內，且借三千萬元之一
    個月利息三十萬元等情（見原法院九十四年度中訴字第六號
    卷九十二年十二月十二12日補充理由(一)狀及九十年度自字第
    八二○號卷第六十六至六十八、八十二頁），及於原審準備
    程序中自稱「我跟被告（即被上訴人）借錢後，通常都在一
    個禮拜內就還他錢」等語，衡情，上訴人既因缺錢，始向被
    上訴人借貸鉅額金錢，且須支付利息，又係在短短一星期內
    即返還借款，對於借貸金額當是印象深刻，焉有可能經常就
    其借貸之金額記憶不清，致多次溢還借款，導致出現四千二
    百四十五萬一千零三十二元之誤差？且於數年後被上訴人已
    失去交付憑證時，再為主張不當得利，更難令人信其主張之
    真正，上訴人主張有溢付借款云云，無足憑採。是以，被上
    訴人辯稱其借錢予上訴人有時以匯款為之，有時以現金支付
    上訴人等語，已如前述，足堪採信。至上訴人於原法院準備
    程序改稱：其與被上訴人間之借款並未支付利息云云，與前
    述原法院九十四年度中訴字第六號及九十年度自字第八二○
    號訴訟中所陳稱內容不同，且鉅額借貸未支付利息，顯與常
    情有違，自難採信。綜上所述，上訴人既無法證明被上訴人
    獲有四千二百四十五萬一千零三十二元之不當得利，其依民
    法第一百七十九條規定，請求被上訴人返還溢付金額一千萬
    元，實不足取。
五、綜上所述，上訴人主張，為不足採，被上訴人抗辯，尚屬可
    信。是則上訴人主張本於消費借貸及不當得利之法律關係，
    請求被上訴人給付一千萬元及法定遲延利息，為無理由，不
    應准許。原審為上訴人敗訴之判決，及駁回其假執行之聲請
    ，並無不合。上訴意旨，指摘原判決不當，求予廢棄改判，
    為無理由，應予駁回。
六、本件事證已臻明確，兩造其餘論述及攻擊、防禦方法，核與
    本件判決結果不生影響，爰不一一論述，附此敘明。
七、據上論結，本件上訴為無理由，依民事訴訟法第四百四十九
    條第一項、第七十八條，判決如主文。
中    華    民    國    95    年    6     月    21    日
                      民事第七庭審判長法  官  袁再興
                                      法  官  吳惠郁
                                      法  官  盧江陽
以上正本係照原本作成。
上訴人得上訴。
如對本判決上訴，須於收受判決送達後二十日內向本院提出上訴
書狀，其未表明上訴理由者，應於提出上訴後二十日內向本院提
出上訴理由書 (須按他造人數附具繕本)。
上訴時應提出委任律師為訴訟代理人之委任狀。具有民事訴訟法
第四百六十六條之一第一項但書或第二項之情形為訴訟代理人者
，另應附具律師及格證書及釋明委任人與受任人有該條項所定關
係之釋明文書影本。
                                      書記官  陳玫伶
中    華    民    國    95    年    6     月    21    日
                                                      Ｈ


司法院資訊處製作；財團法人民間司法改革基金會備份。
